【裁判字號】    92,判,1443
【裁判日期】    921023
【裁判案由】    遺產稅
【裁判全文】
最  高  行  政  法  院  判  決                  九十二年度判字第一四四三號
    上  訴  人  甲○○
    被 上訴 人  財政部臺灣省中區國稅局
    代  表  人  許虞哲
右當事人間因遺產稅事件，上訴人不服中華民國九十年八月十六日臺中高等行政法院
九十年度訴字第一○二三號判決，提起上訴。本院判決如左：
    主  文
上訴駁回。
上訴審訴訟費用由上訴人負擔。
    理  由
一、上訴人於原審起訴主張：本件上訴人之被繼承人吳卿於民國（下同）八十三年十
    一月十九日死亡，其繼承人上訴人等於八十八年三月十二日依法申報遺產稅，經
    被上訴人核定遺產總額新臺幣（下同）三八、○九○、一一○元，應納稅額為六
    、一八一、一六八元。惟查被繼承人吳卿生前所有坐落臺中縣沙鹿鎮○○○段埔
    子小段八九五地號土地前經臺中縣政府徵收，並已領取土地及地上物之補償費。
    被繼承人吳卿旋於八十三年十一月十九日過世，上訴人等繼承人就前開補償費繳
    納遺產稅六、一八一、一六八元。詎臺中縣政府於八十八年十月五日更正徵收面
    積為○‧五○六三公頃，其溢徵收面積計有二六五三平方公尺之八十分之十六。
    因該地係保護區，經上訴人依徵收價額比例即二二○、五四六元向臺中縣政府買
    回。此保護區土地之買回，依法免繳遺產稅。而被上訴人所屬沙鹿稽徵所八十八
    年十月二十日中區國稅沙鹿審第八八○一八一一二號函說明第二項顯然前後矛盾
    ，蓋既言該土地（保護區部分）當時已為臺中縣政府所有，上訴人等人已非所有
    人，又如何申報為遺產？當然無法申報。又於臺中縣政府更正徵收面積後，由上
    訴人予以買回，則在此之前該土地補償費自已包含在所繳之遺產稅之內，故雖無
    申報，但有繳遺產稅之實，該行政處分顯然違法。上訴人收回土地所繳交之買回
    價金，應係被繼承人之債務，依法得自遺產中扣除遺產總額，因徵收面積錯誤，
    於繼承當時，尚無從扣除，惟更正面積後，該買回價金之被繼承人債務已確定，
    上訴人自得主張扣除該部分之遺產，故請求退還該買回價金之遺產稅，自屬有據
    。
二、被上訴人在原審答辯則以：查本件被繼承人所有坐落臺中縣沙鹿鎮○○○段埔子
    小段八九五地號土地，因已於被繼承人死亡前（八十三、十一、十九）即八十年
    十二月二十七日經臺中縣政府徵收，並未列入遺產課稅，次查其徵收補償費亦未
    申報及核課遺產稅，至嗣後因土地更正徵收面積為五○六三平方公尺，上訴人取
    得土地收回權繳回溢領補償費應屬繼承事實發生後，其所繼承之權利義務發生變
    化，應與本案遺產稅之核課無涉。是被上訴人所屬沙鹿稽徵所否准其退稅之申請
    ，依前揭財政部函釋規定，並無不合，上訴人之主張委無足採。原處分及訴願決
    定並無違誤，請准如訴之聲明判決。
三、原審審酌全辯論意旨及調查證據之結果，以：查本件上訴人被繼承人所有坐落臺
    中縣沙鹿鎮○○○段埔子小段八九五地號土地，因於上訴人被繼承人吳卿死亡之
    前，即八十年十二月二十七日已經臺中縣政府徵收，並非遺產，並未列入遺產課
    稅；其徵收補償費亦未申報及核課遺產稅，有其遺產稅申報書及遺產稅繳清證明
    書附卷可稽。嗣因土地更正徵收面積為五○六三平方公尺，上訴人取得縮減徵收
    部分土地收回權，而繳回溢領補償費係於繼承事實發生後始行繳回，其所繼承之
    權利義務發生變化，亦非繼承人死亡時遺留之財產，應與本案遺產稅之核課無涉
    。業經財政部八十一年十二月四日臺財稅第八一○五○六七二五號函釋如上，自
    亦無再予核課產稅之問題。上訴人雖稱收回土地所繳交之買回價金，應係被繼承
    人之債務，依法得自遺產中扣除遺產總額云云，惟查上訴人所繳交之買回價金，
    並非發生於繼承之前，要非被繼承人之債務，而係上訴人等人買回之價金債務，
    並非繼承之債務甚明，自無從自遺產中扣除遺產總額之可言。本件上訴人等既未
    就所徵收其被繼承人所有坐落臺中縣沙鹿鎮○○○段埔子小段八九五地號土地及
    所徵收價款繳交遺產稅，自無返還遺產稅之可言。原處分否准上訴人退還遺產稅
    之請求，即非無據，訴願決定予以維持，亦無不合，上訴人請求予以撤銷，核無
    理由，因而將原決定及原處分均予維持，駁回上訴人之訴，核無違誤。
四、上訴人復於上訴意旨略謂：查被上訴人所屬沙鹿稽徵所八十八年十月二十日中區
    國稅沙鹿審第八八○一八一一二號函說明第二項：．．．該土地面積當時為臺中
    縣政府所有．．．前開土地補償並無申報．．．且為繼承之權利義務關係，與遺
    產稅之核無涉。此顯然前後矛盾，蓋既言該土地已為臺中縣政府所有，上訴人已
    非所有，又如何申報為遺產？當然無法申報。又於臺中縣政府錯誤徵收面積，由
    上訴人予以買回，則在此之前該土地補償費自已包含在繳交之遺產稅內，故雖無
    申報但有繳費之實。且上訴人收回土地所繳之買回價金，應係繼承人之債務，依
    法得自遺產中扣除遺產總額，因臺中縣政府徵收面積錯誤，於繼承當時尚無從扣
    除，惟更正面積之後，該買回價金之被繼承人債務已確定，上訴人自得主張扣除
    該部分之遺產，故請求退還該買回價金之遺產稅，自屬有據。請判決如訴之聲明
    ，以維上訴人合法之權益等語。
五、經查：(一)、按「納稅義務人對於因適用法令錯誤或計算錯誤溢繳之稅款，得自繳
    納之日起五年內提出具體證明，申請退還．．．」為稅捐稽徵法第二十八條所明
    定。次按「凡經常居住中華民國境內之中華民國國民死亡時遺有財產者，應就其
    在中華民國境內境外全部遺產，依本法規定，課徵遺產。」為行為時遺產及贈與
    稅法第一條第一項所明定。又「被繼承人．．．所有坐落苗．．．市○○○段．
    ．．地號土地生前經徵收完竣後，如係以土地法第二一九條第一項第一款、第二
    款所列情形之一為理由，於死亡後撤銷徵收回復所有權，應免列為遺產課徵遺產
    稅。．．．因此，系爭土地於被繼承人死亡時，既經徵收完竣，已非死亡時遺留
    之財物，免列入遺產課稅，而死亡時所遺留應領未領之補償費應屬遺產項目之一
    ，應課徵遺產稅；至嗣後因土地撤銷徵收，繼承人取得土地收回權，應屬繼承事
    實發生後，其所繼承之權利義務發生變化，非繼承人死亡時遺留之財產，應與本
    案遺產稅之核課無涉。」為財政部八十一年十二月四日台財稅第八一○五○六七
    二五號函所明釋。該函釋為主管機關本於職權所為，與上開稅法並無牴觸，自可
    援用。(二)、本件被繼承人吳卿原有坐落臺中縣沙鹿鎮○○○段埔子小段八九五地
    號土地（面積七七一六平方公尺，持分八十分之十六），已於八十年十二月二十
    七日經台中縣政府徵收，而被繼承人吳卿於八十三年十一月十九日死亡，生前既
    被政府徵收，並非遺產，並未列入遺產課稅；其徵收補償費亦未申報及核課遺產
    稅，有其遺產稅申報書及遺產稅繳清證明書附卷可稽。嗣因土地更正徵收面積為
    五○六三平方公尺，上訴人取得縮減徵收部分土地收回權，而繳回溢領補償費係
    於繼承事實發生後始行繳回，其所繼承之權利義務發生變化，亦非繼承人死亡時
    遺留之財產，應與本案遺產稅之核課無涉。業經財政部八十一年十二月四日臺財
    稅第八一○五○六七二五號函釋如上，自亦無再予核課遺產稅之問題。上訴人雖
    稱收回土地所繳交之買回價金，應係被繼承人之債務，依法得自遺產中扣除遺產
    總額云云。惟查上訴人所繳交之買回價金，並非發生於繼承之前，要非被繼承人
    之債務，而係上訴人等人買回之價金債務，並非繼承之債務甚明，自無從自遺產
    中扣除遺產總額之可言。本件上訴人等既未就所徵收其被繼承人所有坐落臺中縣
    沙鹿鎮○○○段埔子小段八九五地號土地及所徵收價款繳交遺產稅，自無返還溢
    繳遺產稅之可言。上訴意旨仍執前詞，指摘原判決違誤，求予廢棄原判決，經核
    為無理由，應予駁回。
六、據上論結，本件上訴為無理由，爰依行政訴訟法第二百五十五條第一項、第九十
    八條第三項前段，判決如主文。
中    華    民    國    九十二      年      十        月    二十三      日
                    最 高 行 政 法 院  第 二 庭
                                審 判 長 法  官      陳  石  獅
                                         法  官      吳  錦  龍
                                         法  官      吳  明  鴻
                                         法  官      高  啟  燦
                                         法  官      黃  合  文
右  正  本  證  明  與  原  本  無  異
                                         法院書記官  蘇  金  全
中    華    民    國    九十二      年      十一      月      三        日


司法院資訊處製作；財團法人民間司法改革基金會備份。
